【裁判字號】    91,交聲,494
【裁判日期】    920711
【裁判案由】    違反道路交通管理處罰條例聲明異議
【裁判全文】
臺灣臺北地方法院交通事件裁定                    九十一年度交聲字第四九四號
    原處分機關  交通部公路總局台北區監理所板橋監理站
    異  議  人
    即受處分人  甲○○
右列受處分人因違反道路交通管理處罰條例案件，對於交通部公路總局台北區監理所
板橋監理站中華民國九十一年四月十日所為之處分（原處分案號：板監三字第裁四一
－Ａ00000000號），聲明異議，本院裁定如左：
    主      文
原處分撤銷。
甲○○汽車駕駛人，爭道行駛，不依規定駛入來車道，處罰鍰新台幣陸佰元，並記違
規點數壹點。
    理      由
一、按汽車駕駛人，爭道行駛，不依規定駛入來車道者，處新台幣（下同）六百元以
    上一千八百元以下罰鍰，道路交通管理處罰條例第四十五條第三款定有明文（按
    民國九十年一月十七日總統修正公布之道路交通管理處罰條例部分條文，其施行
    日期依同條例第九十三條規定須由行政院以命令定之，而行政院係於九十年四月
    三日以台九十交字第○一九三一七號令發布修正後之該條例自九十年六月一日起
    施行，故以下所述及之本條例，如無特別註明，乃係修正生效後之新法，而於敘
    述上如係九十年一月十七日修正，同年六月一日生效施行前之該條例，則會在該
    條例下加註【舊法】以資辨明，先予敘明。）。又道路交通管理處罰條例所稱之
    汽車，依該條例第三條第八款規定包括機器腳踏車，且汽車駕駛人駕駛汽車違反
    道路交通管理處罰條例第四十五條之規定者，除應依該條所規定之罰鍰處罰外，
    並予記違規點數一點，道路交通管理處罰條例第六十三條第一項第一款亦定有明
    文。再逕行舉發違反道路交通管理事件，經汽車所有人依通知單之應到案日期前
    到案，並告知違規駕駛人姓名、身分證統一編號及住址者，處罰機關應即另行通
    知違規駕駛人到案依法處理；逾應到案日期，處罰機關應依道路交通管理處罰條
    例第八十五條第三項規定處罰該汽車所有人，亦為違反道路交通管理事件統一裁
    罰標準及處理細則（於九十一年九月一日後該細則之名稱已修正為違反道路交通
    管理事件統一裁罰基準及處理細則，下稱處理細則）第二十四條所明定，易言之
    ，如汽機車駕駛人在道路上，爭道行駛，不依規定駛入來車道，為警當場攔停者
    ，處罰機關固應對該汽機車駕駛人為處罰，惟若舉發機關並非當場對該部汽機車
    攔停，而係依該處理細則第二十三條第一項第五款「汽車違反道路交通管理事件
    屬於左列情形之一，當場不能或不宜攔截掣單舉發者，得逕行舉發之：五、以科
    學儀器取得違規證據資料，足資認定其違規事實者‧‧‧」規定逕行舉發者（按
    ：此條文已於九十一年八月三十日刪除，並自同年九月一日施行，總統並於九十
    一年七月三日公布道路交通管理處罰條例增訂第七條之二條文，再經行政院於九
    十一年八月十四日發布該條文自九十一年九月一日施行，該條文第一項第六款係
    規定「汽車駕駛人之行為有左列情形之一，當場不能或不宜攔截製單舉發者，得
    對汽車所有人逕行舉發處罰：六、其他違規行為經以科學儀器取得證據資料者。
    」），此際舉發機關只能依上開處理細則第二十三條第二項規定對汽機車所有人
    為掣單舉發（按：該處理細則第二十三條條文刪除後，應依道路交通管理處罰條
    例第七條之二第二項之規定逕行掣單舉發），而如經舉發之汽機車所有人在舉發
    通知單之應到案日期前到案，並告知處罰機關該名駕駛汽車爭道行駛，不依規定
    駛入來車道之汽機車違規駕駛人姓名、身分證統一編號及住址者，處罰機關應即
    依前開處理細則第二十四條規定處罰該名違規駕駛人，而如汽機車所有人未於應
    到案日期前到案或雖於應到案日期前到案，而未告知處罰機關實際之違規駕駛人
    者，處罰機關仍應依道路交通管理處罰條例第八十五條第三項「本條例關於車輛
    駕駛人之處罰，如應歸責於車輛所有人者，處罰車輛所有人。」規定，對車輛所
    有人加以處罰。末以違反道路交通管理處罰條例之行為人，未依規定自動繳納罰
    鍰或未依規定到案聽候裁決，處罰機關固得依前開處理細則第四十四條第一項及
    違反道路交通管理事件統一裁罰標準表（於九十一年九月一日後，其名稱已修正
    為違反道路交通管理事件統一裁罰基準表，下稱基準表）之規定，對行為人逕行
    裁決（如行為人係違反道路交通管理處罰條例第四十五條第三款規定，其逕行裁
    決之處理方式為對行為人處以法文中之最高額罰鍰），惟該條項規定乃必以行為
    人經合法收受舉發通知單後，無正當理由未依該舉發通知單上所載應到案日期為
    罰鍰之繳納或到案聽候裁決時，方有適用，易言之，如於訴訟上無從證明行為人
    已合法收受舉發通知單之送達，即難認行為人係故意不在應到案日期前到案，而
    可由處罰機關依前揭處理細則第四十四條第一項之規定對行為人逕行裁決。
二、本件異議人即受處分人甲○○於八十九年五月二十二日上午八時七分許，騎乘其
    所有之車牌號碼ＧＦＴ－四五三號重型機車，在台北市○○○路○段六十三號處
    ，有爭道行駛而不依規定駛入來車道之行為，而為台北市政府警察局交通警察大
    隊直屬第三分隊員警黃建佳以拍照之方式採證，並以受處分人有違反道路交通管
    理處罰條例第四十五條第三款規定之行為逕行掣單舉發，經舉發機關將舉發通知
    單交寄板橋郵局投遞二次，均因「招領逾期」而無法送達並退回，乃由台北市政
    府警察局將之刊登於八十九年十一月八日出版之台北市政府公報冬字第二十七期
    ，改以公示送達之方式完成送達舉發通知單之程序，而受處分人又未依限到案，
    嗣雖於九十一年三月十三日提出申訴，然原處分機關仍認受處分人有前述違規行
    為，遂於九十一年四月十日依違反道路交通管理處罰條例第四十五條第三款（贅
    引第一項）、第六十三條第一項（漏載第一款）、處理細則第二十四條、第四十
    四條第一項及基準表之規定裁處罰鍰一千八百元，並記違規點數一點。
三、訊之受處分人甲○○固不否認有於八十九年五月二十二日上午八時七分許，駕駛
    其所有之車牌號碼ＧＦＴ—四五三號重型機車，行經台北市○○○路○段六三號
    處爭道行駛，不依規定駛入來車道之事實，惟辯稱：未收到舉發通知單，並非故
    意不依限到案，請求予以減低罰鍰金額等語。
四、經查：受處分人於前揭時、地，確有駕駛上開重型機車爭道行駛，不依規定駛入
    來車道之事實，業經受處分人陳明屬實，並有違規照片一紙在卷可按，是受處分
    人有前揭違規行為之事實已堪認定。再者，本件受處分人之戶籍地址於八十八年
    十二月二十四日係登記設於台北縣板橋市○○路一五○巷十號之一，嗣於八十九
    年八月十六日遷徙至台北縣中和市○○街二四二巷九之三號，再於九十一年四月
    十八日遷移至台北市北投區○○○路○段三三○號，末於九十一年十月三十一日
    遷至台中市南屯區○○○街二二六號，此有受處分人之戶籍資料、遷徙紀錄資料
    查詢結果表等件在卷可憑，而本件舉發通知單登載之車籍地即車主地址為台北縣
    板橋市○○路一五○巷十號之一，有舉發通知單影本附卷可稽，原處分機關於移
    送書固表示因舉發機關二度交板橋郵局向該址送達結果，均因招領逾期退回，然
    就卷附通知單掛號信函信封以觀，尚無從認定退件之正確時間，是尚無從認定該
    次送達是否合法，自不待言。再違反道路交通管理處罰條例之行為人，未依規定
    自動繳納罰鍰或未依規定到案聽候裁決，處罰機關固得依處理細則第四十四條第
    一項及基準表之規定，對行為人逕行裁決，惟仍以行為人經合法收受舉發通知單
    後，無正當理由未依該舉發通知單上所載應到案日期為罰鍰之繳納或到案聽候裁
    決時，方有其適用。易言之，如行為人未能合法收受舉發通知單之送達，即難認
    處罰機關可對行為人為逕行裁決。又依修正前之處理細則第五條規定，處理違反
    道路交通管理事件，有關文書送達之程序，準用刑事訴訟法送達之規定（該處理
    細則第五條於八十九年十二月五日修正，九十年一月一日起施行，條文規定為處
    理違反道路交通管理事件，有關文書送達之程序，依行政程序法之規定。），而
    刑事訴訟法第五十九條規定，須行為人有住、居所、事務所及所在地不明、或掛
    號郵寄而不能達到者、或因住居於法權所不及之地，不能以其他方法送達者等情
    形之一，方可對行為人為公示送達。則本件舉發機關即台北市政府警察局交通警
    察大隊直屬第三分隊將舉發通知單以掛號郵寄至受處分人前開車籍地，雖因招領
    逾期退回，業如前述，嗣並經台北市政府警察局將之刊登於八十九年十一月八日
    出版之台北市政府公報冬字第二十七期以為公示送達，然所刊登之住址仍係受處
    分人先前戶籍地址即台北縣板橋市○○路一五○巷十號之一，並非受處分人於八
    十九年八月十六日所登記遷設之「台北縣中和市○○街二四二巷九之三號」戶籍
    地址，台北市政府警察局自應於查址後再向所遷設之新址送達，此非屬掛號郵寄
    不能到達之情形，亦非有住居所不明之情形，故舉發機關遽以受處分人之應送達
    處所不明，於八十九年十一月八日將舉發通知單為公示送達，於法不合，因此本
    件不能認受處分人業已合法收受該舉發通知單，而有故意不依限到案之情形，自
    甚明瞭。
五、綜上所述，受處分人確有於前揭時、地駕駛其所有之前開車牌號碼機車，爭道行
    駛，不依規定駛入來車道之違規行為，從而原處分機關認其未依限到案，而依前
    揭道路交通管理處罰條例第四十五條第三款、第六十三條第一項第一款、處理細
    則第二十四條、第四十四條第一項及基準表之規定，就受處分人前開違規行為逕
    行裁處罰鍰一千八百元，併予記違規點數一點，顯非全然無據，惟如前所述，本
    件既未合法送達舉發通知單予受處分人，受處分人本得依照規定以最低額繳納罰
    鍰即無從行使，原裁決機關逕行裁罰，即有未洽，是受處分人以未收到舉發通知
    單，並非故意不依限到案，請求予以減低罰鍰金額等語置辯，求予撤銷原處分，
    為有理由，本院參酌違反道路交通管理處罰條例第四十五條第三款規定之行為人
    ，如在應到案日期前到案聽候裁決者，依前揭處理細則第四十四條第一項之規定
    ，如該行為人不依規定駛入來車道，需對行為人最少處以九百元之罰鍰，較修正
    前之該處理細則第四十四條第一項規定，於同一條件下係對行為人處以六百元之
    罰鍰，新法顯較舊法為重，而以舊法有利於行為人，依行政罰「從新從輕」原則
    ，自應適用修正生效前之舊法將原處分撤銷，改以受處分人有違反道路交通管理
    處罰條例第四十五條第三款規定之行為，依前揭道路交通管理處罰條例第四十五
    條第三款、第六十三條第一項第一款及修正前處理細則第二十四條、第四十四條
    第一項及修正前之標準表規定從輕裁處受處分人罰鍰新台幣六百元，並予以記違
    規點數一點，以資適法。
據上論斷，應依道路交通案件處理辦法第二十條前段，裁定如主文。
中      華      民      國      九十二    年      七      月    十一    日
                                      臺灣臺北地方法院交通法庭
                                          法  官  黃  紹  紘
右正本證明與原本無異。
如不服本裁定，應於裁定送達後五日內向本院提出抗告狀。
                                          書記官  劉  新  怡
中      華      民      國      九十二    年      七      月    十一    日


司法院資訊處製作；財團法人民間司法改革基金會備份。
